【裁判字號】    96,簡上,8
【裁判日期】    970103
【裁判案由】    拆屋還地
【裁判全文】
臺灣臺東地方法院民事判決               96年度簡上字第8號
上  訴  人  丁○○○
訴訟代理人  丙○○
被  上訴人  甲○○
訴訟代理人  乙○○
上列當事人間請求拆屋還地事件，上訴人對於中華民國96年2 月
14日本院臺東簡易庭95年度東簡字第68號第一審判決提起上訴，
經本院於民國96年12月20日言詞辯論終結，判決如下：
    主      文
上訴駁回。
第二審訴訟費用由上訴人負擔。
    事實及理由
一上訴人起訴主張：
  (一)坐落臺東縣太麻里鄉○○段第432 號土地（重測地號：美和
    段第38-12 號土地，下稱系爭土地）為臺灣糖業股份有限公
    司（下稱臺糖公司）所有，上訴人自民國84年1 月起即承租
    迄今，目前最新租約從95年1月1日到97年12月31日止計3 年
    。惟被上訴人於87年間，在上訴人不知情之情形下將鐵皮屋
    及寺廟牌樓越界蓋在上開土地上，上訴人發現後即與其理論
    ，被上訴人稱並未越界，然經測量結果被上訴人確有越界占
    用，但被上訴人拒絕拆除歸還。又被上訴人與上訴人間就系
    爭土地雖於81年間簽立「分管協議」，惟後因被上訴人自88
    年起即毀約一直未履行分擔租金，上訴人早已終止該協議，
    被上訴人為無權占有系爭土地。
  (二)上訴人於86年間雖曾對被上訴人提起訴訟請求，並經過調解
    成立，然本院86年度東調字第59號調解筆錄欲拆除之標的物
    與本件測量之標的不同，而且當時調解筆錄亦係「拆除」而
    非不拆除。倘認上開調解筆錄是無償提供系爭土地予被上訴
    人，則為使用借貸，依民法第470條第2項之規定，未定期限
    之使用借貸，貸與人得隨時請求返還借用物，上訴人已多次
    聲請向調解委員會聲請調解，請求被上訴人返還占用之系爭
    土地；又兩造調解不成，故上訴人不得已提起本訴，更可視
    為自起訴狀繕本送達被上訴人之同時，即為終止使用借貸之
    意思表示。
  (三)從而，被上訴人既拒絕返還占用系爭土地，本件土地所有權
    人臺糖公司復要求上訴人自行排除收回，爰依民法第242 條
    之規定代位請求依所有權之權能及占有人之物上請求權，請
    求被上訴人應將坐落系爭土地上如附圖所示A'（面積62.149
    平方公尺）及B'（面積4.71平方公尺）之地上物拆除後，將
    系爭土地交還臺糖公司並由上訴人代為管業等語（上訴人於
    原審另請求被上訴人給付相當於租金之不當得利部分，經原
    審駁回上訴人之訴，上訴人不服提起上訴，兩造於本院就該
    部分已達成和解）。
二被上訴人則以：系爭土地原係被上訴人之父林萬乞向臺糖公司
  承租之土地，嗣因年邁，將該筆土地分給被上訴人及被上訴人
  胞弟即訴外人林梱獅分管使用，即被上訴人管領使用附圖所示
  編號3、4、5、6號虛線東北部分之土地，訴外人管領使用附圖
  所示編號3、4、5、6號虛線西南部分之土地，並以訴外人之名
  義向臺糖公司辦理續租手續，後因訴外人遷至西部謀生，將其
  管領如附圖所示編號3、4、5、6號虛線西南部分之土地及地上
  建物讓與上訴人，並將整筆土地（包括被上訴人管領使用之土
  地）之承租權改由上訴人名義向臺糖公司承租，被上訴人並與
  上訴人於81年1 月28日簽立協議書，協議依上開各自管領使用
  之面積分攤租金，並繼續使用各自管領土地。至於上訴人雖於
  86年起訴請求被上訴人拆除占有物交還土地，惟當時被上訴人
  越界占有之涼棚、鴿舍、棚架等物，被上訴人早依和解筆錄予
  以拆除完畢，其餘如廟宇、牌樓、被上訴人之鐵皮屋均維持自
  86年以來之舊有現狀，亦無其他地上物有越界之情事，是本件
  被上訴人並未逾越附圖所示編號3、4、5、6號虛線占用上訴人
  所管領使用之土地。且臺糖公司已表示願以其自己之名義提出
  訴訟，而無怠於行使權利之情事，自無由上訴人代位行使權利
  之必要。況縱認被上訴人於87年間開始占用系爭土地，則至上
  訴人95年4月4日提起第1 審訴訟為止，上訴人之占有人物上請
  求權顯已逾1年不行使而消滅等語，資為抗辯。
三本件經原法院判決駁回上訴人之訴，上訴人不服提起上訴，並
  於本院聲明為：(一)原判決廢棄；(二)被上訴人應將系爭土地上如
  附圖所示A'（面積62.149平方公尺）及B'（面積4.71平方公尺
  ）之地上物拆除，並將該部分土地交還臺糖公司並由上訴人代
  為管業。被上訴人則聲明：上訴駁回。
四本件經整理並協議簡化兩造不爭執事項如下：
  (一)系爭土地為臺糖公司所有，上訴人自84年1 月起即承租迄今
    ，目前租約從95年1月1日到97年12月31日止，租金每年新臺
    幣7,872元。
  (二)上訴人於80年1月3日與訴外人簽立買賣契約，買賣之標的為
    臺東縣太麻里鄉○○段第38-12號土地、面積0.1097 公頃、
    權利範圍全部，及其上建物門牌號碼太麻里鄉美和村美和11
    號，價金31萬元，特別條件為「本宗買賣位於美和村美和11
    號土地，包括房屋1 棟，本土地為糖廠用地，乙方（即訴外
    人）應負責將承租權移轉至甲方（即上訴人）名義，費用應
    由乙方負責及提供應備證件供甲方過戶。」
  (三)兩造於81年1月28日簽立協議書，協議書第1條約定：「甲方
    （即被上訴人）向臺糖承租建地座落臺東縣太麻里鄉○○段
    第38-12號土地面積０. 一０九七公頃（約331.8坪），其中
    乙方（即被上訴人）使用面積為肆拾肆坪。」、第2條：「
    每年臺糖地租，雙方按各自所使用面積平均分擔，應繳金額
    地租繳納雙方必須在期限內繳清，逾期罰款由延誤人負擔。
    」
  (四)兩造於本院86年度東調字第59號請求拆屋還地事件中，成立
    調解，調解內容為：「1.相對人（即被上訴人）應將坐落臺
    東縣太麻里鄉○○段第432 地號上如附圖所示甲、乙、丙斜
    線部分之地上物拆除，並將土地返還聲請人（即上訴人）。
    2.聲請人其餘請求拋棄。3.聲請程序費用各自負擔。」
  (五)上訴人、丙○○於85年間向臺灣臺東地方法院檢察署告訴被
    上訴人侵占系爭土地，經臺灣臺東地方法院檢察署以86年度
    偵字第39號不起訴處分確定。
  (六)本院現場勘驗結果，雙方以86年間的訂界椿為雙方的界線，
    經臺東市地政事務所測量結果，被上訴人使用之A'部分（面
    積62.149平方公尺）、B'部分（面積4.71平方公尺），均在
    雙方所指界線以北。
  (七)臺灣糖業公司以95年7月11日東資字第09563211169號函文表
    示：「本案如要以本公司名義以訴訟方式辦理，本區處願配
    合辦理委任書之鈐印，所須之訴訟費用、律師費用概由承租
    人負擔。」
五得心證之理由：
  (一)上訴人主張系爭土地為臺糖公司所有，上訴人自84年1 月起
    即承租迄今，被上訴人在系爭土地上如附圖所示A'、B'部分
    蓋有房屋及鐵皮屋，兩造就系爭土地於81年間簽立協議書，
    另就系爭土地占有爭議於本院以86年度東調字第59號調解成
    立，當時占有之涼棚、鴿舍、棚架依調解筆錄予以拆除完畢
    之事實，業據提出與其所述相符之土地登記謄本、地籍圖謄
    本及租賃契約書為證（見原審卷第7 至14頁），並經原審履
    勘現場，製有勘驗筆錄，並囑託臺東縣臺東地政事務所派員
    測量，製有土地複丈成果圖附卷可稽（見原審卷第78至79頁
    、第88頁），復經本院依職權調閱本院86年度東調字第59號
    查明屬實，且為被上訴人所不爭執，自可信為真正。
  (二)本件上訴人非系爭土地之所有權人，上訴人主張被上訴人無
    權占有系爭土地，依民法第242條、第767條規定，代位臺糖
    公司行使物上請求權，訴請排除被上訴人之侵害，拆除地上
    建物，並將土地返還予上訴人代為業管等語，自應符合民法
    第242條代位權行使之要件，經查：
    1.按債務人怠於行使其權利時，債權人因保全債權，得以自
      己之名義，行使其權利。但專屬於債務人本身者，不在此
      限。又前條債權人之權利，非於債務人負遲延責任時，不
      得行使。民法第242條、第243條前段亦有明文（最高法院
      94年台上字301 號判決意旨參照）。是代位權行使之要件
      為須債權債務關係存在（含上訴人對其所代位之債務人之
      債權關係存在、被上訴人對上訴人所代位之債務人有債務
      關係存在）、債務人怠於行使其權利、債權人有保全其債
      權之必要及債務人須已負遲延責任，上訴人對前述要件事
      實應負舉證責任。
    2.本件上訴人以出租人即土地所有權人臺糖公司要求上訴人
      自行排除收回為由，而主張行使代位權，然依卷附兩造所
      不爭執之臺糖公司95年7月11日東資字第09563211169號函
      文略以：本案如要以本公司名義以訴訟方式辦理，本區處
      願配合辦理委任書之鈐印，所須之訴訟費用、律師費用概
      由承租人負擔等語（見原審卷第55頁），顯見臺糖公司於
      上訴人函詢時即表明，若有需要訴訟程序願配合辦理，是
      臺糖公司是否有怠於行使權利之情形，已非無疑。
    3.又本件上訴人所欲據以行使代位權之債權，係指其基於上
      述租賃契約書所取得之債權，而依上開租賃契約，臺糖公
      司對上訴人所負之義務即為以合於所約定使用、收益之狀
      態者，是依上開說明，必臺糖公司對上訴人所負義務已負
      遲延責任時，上訴人始得代位行使出租人主張之權利。然
      兩造迭於81年1月28日、86年6月11日就系爭土地之使用，
      訂有協議書及和解契約，有本院86年度東調字第59號所附
      協議書、調解筆錄各1 紙附卷可按（見該卷第27、47頁）
      ，則臺糖公司就系爭土地縱未能以合於所約定使用、收益
      之狀態交付上訴人使用，亦係因不可歸責於臺糖公司之上
      開兩造間所約定事由所致，故臺糖公司對上訴人自無給付
      遲延可言，而與上開「債務人須已負遲延責任」之要件不
      符。
    4.再者，代位權之行使尚須符合「債權人有保全其債權之必
      要」之要件，因代位權之目的在於保全債權，自須債權人
      之債權有不能受償之虞，債權人始得代位行使原屬債務人
      之權利，而所謂保全債權之必要，須債務人已陷無資力或
      資力不足始可，即使為給付特定物之債權亦同。而本件臺
      糖公司是否已陷於無資力或資力不足之程度，上訴人並未
      舉證證明之，因此，本件自難認上訴人有何行使代位權以
      保全債權之必要。
    5.從而，本件上訴人主張依民法第242 條之規定，代位行使
      臺糖公司之物上請求權，因與民法關於代位權行使之要件
      不符，委無可取。
  (三)次按租賃者，謂當事人約定，一方以物租與他方使用、收益
    ，他方支付租金之契約；稱使用借貸者，謂當事人約定，一
    方以物，無償貸與他方使用，他方於使用後，返還其物之契
    約，民法第421條及第464條分別定有明文。依各該條文規定
    意旨，租賃之性質必係有償，而使用借貸則為無償之契約。
    至於租賃所支付之對價是否稱為租金，原非所問，換言之，
    即當事人所支付者是否為租金，應以其支付是否為使用租賃
    物之對價而定，苟當事人合意以此等給付作為使用租賃物之
    對價，即應成立租賃關係。查上訴人主張：系爭土地不是無
    償要給被上訴人使用，因為臺糖公司有規定不可以轉借或轉
    租，所以不能寫租或借給被上訴人，寫協議書之用意是被上
    訴人自願幫我分擔租金等語明確（見本院卷第100 頁），參
    以上開協議書第2 條亦約定：「每年台糖地租，雙方按各自
    所使用面積平均分擔，應繳金額地租繳納雙方必須在期限內
    繳清，逾期罰款由延誤人負擔。」等語，足認被上訴人並非
    無償使用系爭土地，而係以使用系爭土地之44坪，計算每年
    應分擔之租金與上訴人，則被上訴人顯然係以上開給付作為
    使用系爭土地之對價。又被上訴人於系爭土地上搭蓋鐵皮屋
    等地上物，始與上訴人簽訂上開協議書，兩造間所成立者應
    為基地租賃關係。況上訴人復未能證明兩造就系爭土地有使
    用借貸之合意，自難認兩造間有何使用借貸關係存在。上訴
    人主張兩造間就系爭基地有使用借貸關係，而得依民法第47
    0條第2項規定隨時請求返還云云，自無足取。
  (四)次按租用建築房屋之基地，承租人積欠租金額，除以擔保現
    金抵償外，達2 年以上時，出租人得收回基地；又承租人租
    金支付有遲延者，出租人得定相當期限，催告承租人支付租
    金，如承租人於其期限內不為支付，出租人得終止契約；租
    用建築房屋之基地，遲付租金之總額，達2 年之租額時，適
    用前項之規定，土地法第103條第4款及民法第440條第1 、3
    項，分別定有明文，可知基地租賃，除以擔保現金抵償外，
    承租人必須遲付租金之總額達2 年之租額時，出租人始得定
    相當期限催告承租人支付租金，如承租人於期限內仍不為支
    付時，出租人始得終止租約。而終止租賃契約，仍應定相當
    期限催告承租人支付租金，必承租人於其期限內不為支付者
    ，始得終止租賃契約，非謂一有承租人欠租達2 年以上之事
    實，出租人即得隨時終止租賃契約，且前開催告必須定有相
    當之期間，否則不生催告之效力（最高法院88年度台上字22
    13號判決意旨參照）。查上訴人固主張被上訴人自88年起即
    毀約未分擔租金云云，然上訴人自認是因為被上訴人於87年
    3 月份要擋伊出入道路，之後伊就拒收租金等語（見本院第
    55頁），足見上訴人拒絕收受租金在先，且並未無定相當之
    期限催告被上訴人繳交其所積欠之租金，是依據前揭法律規
    定及說明，上訴人自不得主張終止租賃契約，而請求被上訴
    人返還系爭土地。
  (五)末按占有人，其占有被侵奪者，得請求返還其占有物；占有
    被妨害者，得請求除去其妨害；占有有被妨害之虞者，得請
    求防止其妨害。又前條請求權，自侵奪或妨害占有或危險發
    生後，一年間不行使而消滅，民法第962條、第963條分別定
    有明文。查本件上訴人主張：被上訴人於87年間，在上訴人
    不知情之情形下將鐵皮屋及寺廟牌樓越界蓋在上開土地上，
    上訴人發現後即與其理論，且被上訴人自88年起一直未履行
    分擔租金，上訴人早已終止該協議，被上訴人為無權占有系
    爭土地等語，依上開所述，上訴人早已知悉被上訴人占有系
    爭土地，惟遲至95年4月4日始提起本件訴訟，揆諸上開說明
    ，上訴人縱有占有返還請求權，其請求權已罹於時效消滅，
    是被上訴人援引時效抗辯，洵屬有據。
六綜上所述，上訴人依據民法第242條 之規定代位請求依所有權
  之權能及占有人之物上請求權，請求被上訴人應將系爭土地上
  如附圖A'及B'所示之地上物拆除，並將系爭土地交還臺糖公司
  並由上訴人代為管業，為無理由，不應准許。其假執行之聲請
  亦失所附麗，應併予駁回。原審為上訴人敗訴之判決，及駁回
  其假執行之聲請，並無不合。上訴意旨，仍執陳詞，指摘原判
  決不當，聲明廢棄改判，為無理由，應予駁回。
七本件事證已臻明確，兩造其餘攻擊、防禦方法及所提證據，經
  審酌後，核與判決結果無影響，爰不逐一論列，併此敘明。
八據上論結，本件上訴為無理由，依民事訴訟法第436條之1第3
  項，第449條第1項，第78條，判決如主文。
中    華    民    國    97    年    1     月    3     日
                  民事庭審判長法  官   楊智勝
                              法  官   黃珮茹
                              法  官   陳君鳳
以上正本係照原本作成。
本判決不得上訴。
中    華    民    國    97    年    1     月    3     日
                              書記官   莊永利


司法院資訊處製作；財團法人民間司法改革基金會備份。
